【裁判字號】    99,上訴,1681
【裁判日期】    991125
【裁判案由】    搶奪等
【裁判全文】
臺灣高等法院高雄分院刑事判決        99年度上訴字第1681號
上  訴  人  臺灣高雄地方法院檢察署檢察官
即  被  告  余政俊
上列上訴人因被告搶奪等案件，不服臺灣高雄地方法院99年度訴
字第1163號中華民國99年8 月13日第一審判決（起訴案號：臺灣
高雄地方法院檢察署99年度偵字第23564 號），提起上訴，本院
依簡式審判程序判決如下：
     主  文
上訴駁回。
     事  實
一、余政俊前於民國93年間因竊盜案件，經台灣高雄地方法院93
    年度易字第1898號判處有期徒刑10月確定，嗣於95年6 月8
    日縮刑期滿執行完畢。詎仍不知悔改，竟意圖為自己不法之
    所有，分別為下列(一)至(四)之搶奪及(五)至(十二)之竊盜犯行：
(一)、余政俊基於搶奪之犯意，於99年2 月4 日上午10時許，騎乘
    機車行經高雄市○○區○○路與九如一路口前，趁陳淑美駕
    駛車牌號碼ZF-3561 號自小客車停等紅燈而不及防備之際，
    徒手開啟副駕駛座車門（未上鎖），搶奪陳淑美所有放置在
    副駕駛座之黑色ELLE手提包1 只（內含現金新臺幣〈下同〉
    8000元、美金100 元、行動電話、提款卡）得手。
(二)、余政俊基於搶奪之犯意，於99年4 月5 日晚間6 時40分許，
    騎乘機車行經高雄市○○區○○街174 號前，趁黃玉杯行走
    路旁而不及防備之際，從黃玉杯後方徒手搶奪其所有提在右
    手之LV手提包1 只（內含身份證、駕照、健保卡、提款卡、
    信用卡、禮券、餐卷、警友會證照）得手。
(三)、余政俊基於搶奪之犯意，於99年4 月24日下午5 時47分許，
    騎乘機車行經高雄市苓雅區○○○路102 之5 號前，趁李有
    松駕駛車牌號碼K8-8588 號自小客車暫停該處下車購物，其
    妻蔡旻芬及2 名子女尚在車內而不及防備之際，以自備之機
    車火星塞，擊破上開車輛副駕駛座車窗後（毀損部分未據告
    訴），搶奪李有松所有放置車內之米老鼠手提包1 只（內含
    現金130 元、嬰兒用品）得手。
(四)、余政俊基於搶奪之犯意，於99年4 月30日下午3 時45分許，
    騎乘機車行經高雄縣鳳山市○○路114 號前，趁張美惠駕駛
    車牌號碼0961-XQ 號自小客車暫停該處，下車開啟後車門拿
    取物品而不及防備之際，余政俊徒手開啟副駕駛座車門（未
    上鎖），搶奪張美惠所有放置車內之皮包1 只（內含行動電
    話、駕照、健保卡、支票、統一發票、電話簿）得手。
(五)、余政俊基於竊盜之犯意，於99年2 月2 日上午7 時45分許，
    在高雄縣仁武鄉○○路195 號前，以自備之機車火星塞，擊
    破侯志鴻停放該處之自小客車副駕駛座車窗後（毀損部分未
    據告訴），竊取侯志鴻所有放置車內之筆記電腦（廠牌：宏
    碁，型號:Aspire 4730Z ）、行動網卡1 支得手。
(六)、余政俊基於竊盜之犯意，於99年2 月12日下午5 時55分許，
    在高雄市○○區○○街30巷6 號前，以自備之機車火星塞，
    擊破黃俊嘉停放該處之車牌號碼ZU-3206 號自小客車副駕駛
    座車窗後（毀損部分未據告訴），竊取放置車內之黑色
    POTER 黑色背包1 只（內含公司貨款單、支票、行動電話）
    得手。
(七)、余政俊基於竊盜之犯意，於99年3 月26日上午9 時7 分許，
    在高雄市○○區○○路672 號前，以不詳方式破壞林容瑋停
    放該處之機車置物箱鎖頭（毀損部分未據告訴），竊取林容
    瑋所有放置車內之黑色手提包1 只（內含現金15000 元、身
    份證、信用卡、提款卡、金融存簿、音樂劇門票）得手。
(八)、余政俊基於竊盜之犯意，於99年4 月7 日上午8 時40分許，
    在高雄縣鳥松鄉○○路路與本館路之統一超商前，以自備之
    機車火星塞，擊破周豔玉停放該處之車牌號碼1758-G Q號自
    小客車副駕駛座車窗後（毀損部分未據告訴），竊取周豔玉
    所有放置車內之紫色手提包1 只（內含皮夾、行動電話、身
    份證、駕照、健保卡、信用卡、提款卡、存摺、印章）得手
    。
(九)、余政俊基於竊盜之犯意，於99年4 月14日上午10時10分許，
    在高雄市○○區○○路224 號前，以自備之機車火星塞，擊
    破林麗華停放該處之車牌號碼UN-8181 號自小客車副駕駛座
    車窗後（毀損部分未據告訴），竊取林麗華所有放置車內之
    LV皮包1 只（內含現金200 元、化妝包、記事本）得手。
(十)、余政俊基於竊盜之犯意，於99年4 月14日晚間6 時14分許，
    在高雄縣鳳山市○○○路111 號前，徒手開啟張麗蘭停放該
    處之車牌號碼9709-XP 號自小客車副駕駛座車門（未上鎖）
    ，竊取張麗蘭所有放置車內之LV手提包1 只（內含現金2500
    0 元、行動電話、身份證、駕照、提款卡、信用卡、存摺、
    印章、項鍊、記事本）得手。
(十一)、余政俊基於竊盜之犯意，於99年4 月16日上午8 時40分許，
    在高雄市左營區○○○路450 號前，徒手開啟林俐伶停放該
    處之車牌號碼7A-8715 號自小客車副駕駛座車門（未上鎖）
    ，竊取林俐伶所有放置車內之LV皮包1 只（內含現金10000
    元、錢包、行動電話）得手。
(十二)、余政俊基於竊盜之犯意，於99年4 月24日晚間6 時許，在高
    雄縣鳳山市○○路與自由路口，徒手開啟蔡育澧停放該處之
    車牌號碼FB-7523 號自小客車副駕駛座車門（未上鎖），竊
    取蔡育澧所有放置車內之公事包1 只（內含公司文件資料、
    文具、職章、隨身碟、計算機、身分證正面影本）得手。
二、嗣警方據報後，於99年5 月3 日晚間6 時20許，前往余政俊
    位於高雄縣鳳山市○○○路213 巷50弄16號住處執行搜索，
    扣得附表所示之物，始悉上情。
三、案經高雄縣政府警察局鳳山分局報告臺灣高雄地方法院檢察
    署檢察官偵查起訴。
     理  由
一、按本件被告余政俊所犯係死刑、無期徒刑、最輕本刑為3年
    以上有期徒刑以外之罪，其於審理時就前揭被訴事實為有罪
    之陳述，經告知簡式審判程序之旨，並聽取其與公訴人之意
    見後，本院認無不得或不宜改依簡式審判程序進行之情形，
    爰依刑事訴訟法第364 條準用第273 條之1 第1 項規定，裁
    定進行簡式審判程序。
二、上開犯罪事實，業據被告余政俊於原審及本院審理時坦承不
    諱，核與證人即被害人陳淑美、黃玉杯、李有松、張美惠、
    侯志鴻、黃俊嘉、林容瑋、周豔玉、林麗華、張麗蘭、林俐
    伶、蔡育澧於警詢中之證述情節相符（警一卷33至35、41至
    43、45至47、50至52、55至56、58至60、64至66、75至77、
    80至82、87至89、92至95、100 至102 、107 至109 頁），
    並有贓物認領保管單（警一卷36、44、53、57、61、67、78
    、83、90、96、103 、110 頁）、搜索扣押筆錄、扣押物品
    目錄表在卷可稽（警卷128 至133 頁），足認被告前開任意
    性自白與事實相符，本件事證明確，被告犯行堪以認定，應
    依法論科。
三、核被告余政俊所為，事實欄一之(一)至(四)所示，均係犯刑法第
    325 條第1 項之搶奪罪，事實欄一之(五)至(十二)所示，係犯刑法
    第320 條第1 項之竊盜罪。又被告余政俊有事實欄所述之前
    科紀錄及執行情形，有臺灣高等法院被告前案紀錄表在卷可
    佐，其於有期徒刑執行完畢後5 年內，故意再犯本件有期徒
    刑以上之前揭12罪，為累犯，均依刑法第47條第1 項規定，
    加重其刑。被告余政俊所犯上開12罪間，犯意各別，行為互
    殊，應予分論併罰。
四、被告自首與否之認定：
１、被告於99年5 月3 日經警查獲時，即在其住處扣得事實欄所
    示12位被害人被搶或失竊之部分物品，惟至99年5 月4 日警
    訊、偵查及原審為羈押訊問時，被告仍否認犯罪（見警卷1
    至10頁、偵卷5 至8 頁、原審聲羈卷7 至10頁）。又被害人
    黃玉杯、張美惠分別於99年4 月5 日、同年月30日即已報案
    （見警卷63頁，111 頁）。而99年5 月4 日警訊時，員警就
    已告知被告，查扣物品中有黃玉杯之手提包、張美惠之手機
    、貼有蔡育澧職章之計算機及身分證影本等物；暨將黃玉杯
    、張美惠、蔡育澧之報案情形，告知被告（警卷7 至8 頁）
    ，然被告於當日警訊時仍否認犯案，則就黃玉杯、張美惠、
    蔡育澧被害部分，自難認被告符合自首之要件。
２、又被告經警查獲前，被害人侯志鴻、林俐伶、周豔玉、林麗
    華、張麗蘭、李有松，即分別於99年2 月2 日、同年4 月7
    日、同年4 月14日、同年4 月16日、同年4 月16日、同年4
    月24日報案，李有松被害過程並有被搶時之監視器畫面可佐
    （參警卷38頁、91頁、68頁、、79頁、86頁）。嗣經警先後
    於99年5 月4 日傳喚被害人林俐伶並領回被竊之皮包（見警
    卷87頁）、同年月5 日傳喚被害人李有松並領回被搶之米老
    鼠手提（見警卷94頁）、同月5 日傳喚被害人林麗華並領回
    被竊之皮包（見警卷75頁）、同年月6 日傳喚被害人林容瑋
    並領回被竊之手提包（警卷55頁）、同年5 月6 日傳喚張麗
    蘭並領回扣案物（見警卷80頁）、同年月10日傳喚被害人陳
    淑美並領回被搶之手提包（見警卷42頁）、同年月10日傳喚
    被害人周豔玉並領回被竊之手提包（見警卷64頁）、同年月
    11日傳喚被害人侯志鴻並領回被竊之電腦（見警卷33頁）以
    後。再於99年5 月12日提訊被告及告知上情時，被告才承認
    有上開犯行。故侯志鴻、林俐伶、周豔玉、林麗華、張麗蘭
    、李有松、陳淑美、林容瑋被害之犯罪事實，亦均難認被告
    符合自首之要件。
３、又被害人黃俊嘉於99年2 月12日即已報警（警卷45頁），嗣
    經警於99年5 月30日傳喚黃俊嘉並領回被竊之皮包（警卷50
    頁）後，再於99年6 月24日提訊被告時，被告才承認有上開
    犯行。故就黃俊嘉被害之犯罪事實，亦難認被告符合自首之
    要件。
４、刑法第62條規定：「對於未發覺之罪自首而受裁判者，得減
    輕其刑。但有特別規定者，依其規定。」，然所謂發覺，並
    非以有偵查犯罪權限之機關或人員確知被告犯罪無誤為必要
    ，如有確切之證據得為合理之懷疑，而對犯罪行為人發生懷
    疑，即得認為已發覺。綜上所述，被告就所犯之上開12罪，
    均無自首之情形。
五、原審因而適用刑法第320 條第1 項、第325 條第1 項、第47
    條第1 項、第51條第5 款，刑法施行法第1 條之1 規定，並
    審酌被告余政俊前有竊盜前科，素行非佳，且正值青壯年，
    不思以正當途徑獲取金錢，卻搶奪或竊取他人之財物，侵害
    他人財產權，足見其法治觀念薄弱，又被告余政俊以騎乘機
    車方式搶奪，危及被害人之生命身體，且使人心生畏懼，危
    害治安甚鉅，應予相當之制裁，惟念及被告犯後坦承犯行，
    態度尚可，並考量其犯罪手段、情節、所得等一切情狀。就
    所犯4 件搶奪罪均各處有期徒刑8 月，及就所犯8 件竊盜罪
    ，均各處有期徒刑4 月，並合併定應執行有期徒刑4 年。並
    敘明扣案如附表所示之物，除為被害人所有而經被害人領回
    者外，其餘均與本件犯罪無關不予沒收。暨敘明檢察官雖請
    求令被告余政俊入勞動場所強制工作，惟按保安處分係針對
    受處分人將來之危險性所為之處置，以達教化、治療之目的
    ，為刑罰之補充制度。我國現行刑法採刑罰與保安處分雙軌
    制，係在維持行為責任之刑罰原則下，為協助行為人再社會
    化之功能，以及改善行為人潛在之危險性格，期能達成根治
    犯罪原因、預防犯罪之特別目的。是保安處分中之強制工作
    ，旨在對嚴重職業性犯罪及欠缺正確工作觀念或無正常工作
    因而犯罪者，強制其從事勞動，學習一技之長及正確之謀生
    觀念，使其日後重返社會，能適應社會生活。保安處分之措
    施亦含社會隔離、拘束身體自由之性質，其限制人民之權利
    ，實與刑罰同，本諸法治國家保障人權之原理及刑法之保護
    作用，其法律規定之內容，應受比例原則之規範，使保安處
    分之宣告，與行為人所為行為之嚴重性、行為人所表現之危
    險性，及對於行為人未來行為之期待性相當。刑法第90條及
    竊盜犯贓物犯保安處分條例第3 條第1 項關於強制工作之規
    定，均係本於上開意旨制定，而由法院視個案中行為人之危
    險性格，依職權決定應否交付強制工作，以達保安處分之特
    別預防之目的（大法官釋字第471 號解釋參照）。查被告余
    政俊所犯上開12罪，經量處如前所示之刑，已屬適當，又被
    告因前案於95年6 月8 日執行完畢後，相隔約3 年餘，始再
    犯本案之犯行，尚難遽認其因有犯罪習慣，或因遊蕩或懶惰
    成習而犯罪，應認對被告宣告上開徒刑即足收矯治之效，而
    不為強制工作之宣告。經核原判決認事用法，尚無不合，量
    刑亦屬允當。
六、檢察官上訴意旨，雖以被告有竊盜前科，復自99年2 月間至
    同年4 月之短期內，犯竊盜、搶奪罪12次，時間密接，嚴重
    危害社會秩序民眾權益，被告正值青壯竟屢次犯罪，有矯治
    其惡習及使其學習一技之長，俾於刑滿重返社會時不再重蹈
    覆轍之必要。況且被告已供承係因缺錢花用才犯罪，足見其
    欠缺正確之工作觀念，而有犯罪之習慣，而請求宣告強制工
    作，以矯正被告之惡習等語。惟原審參酌各情後，未令被告
    強制工作，尚無明顯失當，已詳述如前。況再審酌被告除因
    本案經合併定應執行有期徒刑4 年外，被告另因施用及持有
    毒品經原審99年審訴字第2862號判處有期徒刑2 年3 月，及
    因施用毒品經本院99年上訴字第1401號、99年上訴字第1497
    號分別判處有期徒刑1 年8 月、1 年2 月確定，尚待執行（
    參附卷之台灣高等法院被告前案紀錄表），故本次被告入獄
    勢須經長期執行方可能出獄，上開所宣告徒刑之執行，應能
    矯正其行為與惡習，自無再宣告於刑之執行前，令入勞動場
    所強制工作之必要。本件檢察官上訴，為無理由，應予駁回
    。
七、據上論斷，應依刑事訴訟法第368 條、第273 條之1 第1 項
    ，判決如主文。
本案經檢察官林應華到庭執行職務。
中    華    民    國    99    年    11    月    25    日
                  刑事第一庭    審判長法  官  周賢銳
                                      法  官  施柏宏
                                      法  官  洪碩垣
以上正本證明與原本無異。
竊盜罪部分不得上訴。
搶奪罪部分，如不服本判決應於收受本判決後10日內向本院提出
上訴書狀，其未敘述上訴理由者，並得於提起上訴後10日內向本
院補提理由書狀（均須按他造當事人之人數附繕本）「切勿逕送
上級法院」。
中    華    民    國    99    年    11    月    26    日
                                      書記官  林家煜
  附表
┌──┬──────────────┬───┬────┐
│編號│扣案物                      │數量  │備註    │
├──┼──────────────┼───┼────┤
│ 1  │皮包                        │79只  │領回11只│
├──┼──────────────┼───┼────┤
│ 2  │女用暗紅色長靴              │1雙   │        │
├──┼──────────────┼───┼────┤
│ 3  │筆記型電腦（廠牌：宏碁，型號│1臺   │領回    │
│    │:Aspire 4730Z ）            │      │        │
├──┼──────────────┼───┼────┤
│ 4  │筆記型電腦（廠牌：宏基，型號│1臺   │        │
│    │：JAL90）                   │      │        │
├──┼──────────────┼───┼────┤
│ 5  │液晶螢幕（廠牌：BENQ，型號：│1臺   │        │
│    │ET-0019-NA）                │      │        │
├──┼──────────────┼───┼────┤
│ 6  │數位相機（廠牌：NIKON ，型號│1臺   │        │
│    │：S200）                    │      │        │
├──┼──────────────┼───┼────┤
│ 7  │手錶                        │4只   │        │
├──┼──────────────┼───┼────┤
│ 8  │手環                        │2只   │        │
├──┼──────────────┼───┼────┤
│ 9  │隨身碟（廠牌：SONY ERICSSION│1支   │        │
│    │）                          │      │        │
├──┼──────────────┼───┼────┤
│ 10 │行動電話（廠牌：NOKIA ，序號│1支   │        │
│    │：000000000000000）         │      │        │
├──┼──────────────┼───┼────┤
│ 11 │行動電話（廠牌：NOKIA ，序號│1支   │        │
│    │：000000000000000）         │      │        │
├──┼──────────────┼───┼────┤
│ 12 │行動電話（廠牌：三星，序號：│1支   │領回    │
│    │000000000000000）           │      │        │
├──┼──────────────┼───┼────┤
│ 13 │行動電話（廠牌：三星，序號：│1支   │領回    │
│    │000000000000000）           │      │        │
├──┼──────────────┼───┼────┤
│ 14 │發票                        │8張   │領回    │
├──┼──────────────┼───┼────┤
│ 15 │計算機                      │1臺   │領回    │
├──┼──────────────┼───┼────┤
│ 16 │身分證正反面影本            │1張   │領回    │
├──┼──────────────┼───┼────┤
│ 17 │安非他命吸食器              │1組   │        │
├──┼──────────────┼───┼────┤
│ 18 │行動電話（序號：000000000000│1支   │        │
│    │786）                       │      │        │
├──┼──────────────┼───┼────┤
│ 19 │行動電話（序號：000000000000│1支   │        │
│    │739）                       │      │        │
└──┴──────────────┴───┴────┘

司法院資訊處製作；財團法人民間司法改革基金會備份。
